【裁判字號】    97,婚,959
【裁判日期】    971121
【裁判案由】    履行同居
【裁判全文】
臺灣臺中地方法院民事判決               97年度婚字第959號
原      告  乙○○
被      告  甲○○
上列當事人間請求履行同居事件，本院於民國97年11月7日言詞
辯論終結，判決如下：
    主      文
被告應與原告同居。
訴訟費用由被告負擔。
    事實及理由
壹、程序方面：
    按結婚應有公開之儀式及二人以上之證人，又結婚不具備該
    等方式者無效，民國96年5月23日修正前之民法第982條第1
    項及第988條第1款分別定有明文。另所謂「公開之儀式」係
    指結婚之當事人應行定式之禮儀，使不特定人得以共聞共見
    認識其為結婚者而言（最高法院51年台上字第551號判例參
    照）。本件兩造雖未依戶籍法為結婚之婚姻登記，惟兩造結
    婚宴客時，有家人、親戚多人到場，具有公開之儀式，業據
    原告提出照片六幀及結婚證書一份為證，並為被告所不否認
    ，堪認兩造之婚姻符合修正前民法第982條第1項之規定，具
    有結婚之形式要件，是兩造雖未至戶政機關辦理結婚登記，
    其婚姻仍為有效，原告自得提起本件訴訟，應先敘明。
貳、實體方面：
一、原告主張：兩造於96年11月29日舉行公開儀式結婚，然迄未
    辦理結婚登記。婚後兩造共同居住於原告之住所，然被告於
    96年12月（起訴狀誤載為97年1月）逕自攜子返回娘家居住
    ，並對原告央請返家居住之請求亦不理睬，避居娘家不返，
    被告顯然違背同居義務，爰依民法第1001條規定提起本訴等
    語。並聲明：如主文所示。
二、被告則以：伊係於96年12月10日即生產前夕，因發現原告吸
    食毒品且遭原告實施家暴，伊始被迫返回娘家居住。且經伊
    向臺灣南投地方法院聲請核發保護令亦獲准許，此有該院97
    年度家護字第39號民事通常保護令為證，是伊有未履行同居
    義務之正當理由等語置辯。
三、得心證之理由：
  (一)原告主張兩造婚姻關係現存續中，並約定以臺中縣霧峰鄉○
    ○○路62號為夫妻共同生活之地，然被告於96年12月逕自攜
    子返回娘家居住，並對原告央請返家居住之請求亦不理睬，
    避居娘家不返等情，業據原告擔出戶籍謄本二份及存證信函
    一份為證。
  (二)被告主張原告前曾於96年12月10日對伊實施家暴行為，且伊
    有繼續遭受不法侵害行為之虞，經臺灣南投地方法院於97年
    4月28日核發97年度家護字第39號通常保護令，有效期間為6
    個月等事實，固據被告提出上開通常保護令影本為憑，並經
    本院依職權向臺灣南投地方法院調取之上開保護令事件卷宗
    核閱無誤。然被告在原告對其實施家庭暴力行為後，於上開
    保護令有效期間內，離家未與原告共同生活，依當時情狀、
    社會通念及人之常情以觀，雖可認確有不能與原告同居之正
    當理由，惟及至本院97年11月4日言詞辯論終結時，前開保
    護令有效期間已屆滿，在原告未曾再對被告實施不法侵害之
    情況下，自不能認為被告拒絕同居之正當理由尚繼續存在，
    亦不能僅以被告之主觀臆測或疑慮有該事由存在而拒絕履行
    同居，否則殊與夫妻同居，共同生活之目的不相符合。
  (三)被告另主張原告婚後吸食毒品，伊不願子女受到牽連云云。
    因被告並未舉證以實其說，且被告於婚前既已知悉原告曾經
    吸食毒品，自難據此為拒絕與原告同居之正當事由。
  (四)按夫妻互負同居之義務，但有不能同居之正當理由者，不在
    此限，民法第1001條定有明文。被告不履行同居義務，又無
    不能履行同居義務之正當理由，是原告本於夫妻關係，依上
    開規定訴請被告履行同居，核無不合，應予准許。
參、訴訟費用負擔之依據：民事訴訟法第78條。
中    華    民    國    97    年    11    月    21    日
                  家事法庭    法  官  許冰芬
以上正本係照原本作成。
如對本判決上訴，須於判決送達後20日內向本院提出上訴書狀（
須附繕本）。
中    華    民    國    97    年    11    月    21    日
                              書記官  黃惠閔


司法院資訊處製作；財團法人民間司法改革基金會備份。
